【裁判字號】    92,訴,63
【裁判日期】    920603
【裁判案由】    土地增值稅
【裁判全文】
臺中高等行政法院判決                                九十二年度訴字第六三號
                              .
  原      告  甲○○
  被      告  台中市稽捐稽徵處
  代  表  人  乙○○
  訴訟代理人  丙○○
              丁○○
右當事人間因土地增值稅事件，原告不服台中市政府中華民國九十一年十二月二日府
法訴字第○九一○一七九四六六號訴願決定，提起行政訴訟，本院判決如左︰
    主  文
原告之訴駁回。
訴訟費用由原告負擔。
    事  實
一、事實概要：
    原告所有坐落台中市○○區○○段二三七地號土地，經台灣台中地方法院於民國
    （下同）八十七年八月三日以八十六年度執十字第二二五二○號執行拍賣，被告
    所屬東山分處核定該筆土地應納土地增值稅計新台幣（下同）一、七四五、七一
    ○元。嗣原告於九十一年三月一日申請依土地稅法第三十九條第二項規定免徵土
    地增值稅並退還溢繳稅額，惟遭被告所屬東山分處於九十一年四月八日以中市稅
    東分二字第○九一○○○二二九六號函否准。原告不服，提起訴願，亦遭決定駁
    回，遂提起行政訴訟。
二、兩造聲明：
    (一)原告聲明求為判決：
      1.訴願決定及原處分均撤銷。
      2.就原告所有台中市○○段二三七號屬公共設施保留地部分，准免徵土地增值
        稅。
      3.訴訟費用由被告負擔。
    (二)被告聲明求為判決：駁回原告之訴。
三、兩造陳述：
    (一)原告主張：
      1.按「被徵收之土地，免徵其土地增值稅。依都市計畫法指定之公共設施保留
        地尚未被徵收前之移轉，準用前項規定，免徵土地增值稅。但經變更為非公
        共設施保留地後再移轉時，以該土地第一次免徵土地增值稅前之原規定地價
        或前次移轉現值為原地價，計算漲價總數額，課徵土地增值稅。」土地稅法
        第三十九條第一、二項定有明文。財政部八十七年十二月三日台財稅字第八
        七一九七七六○七號函亦明釋：「符合上開規定之土地移轉，原即有免徵之
        適用」。本件原告所有坐落台中市○○區○○段二三七號土地，有部分屬都
        市計畫法所指定之公共設施保留地，該土地於八十七年八月三日被拍賣，法
        院通知被告核課時，即應予免徵土地增值稅，惟被告竟函請法院代為課徵，
        其函請代為課徵之處分，顯與上揭財政部函釋不合，而土地稅法第三十九條
        為特別規定，並無適用土地稅法第二十八條之一般規定課徵土地增值稅之餘
        地。
      2.原處分否准原告申請免徵土地增值稅之理由係以該筆地號土地位於後期發展
        區內，並經台中市政府查復，將以市地重劃方式實施整體開發核與規定不符
        ，所請無法照准。又依財政部八十六年十二月十六日台財稅第八六一九三○
        二九七號函釋意旨：經劃為公共設施保留地而以市地重劃方式取得者，不適
        用徵收免稅之規定。惟原處分並未詳細敘明為何位於後期發展區土地將以市
        地重劃方式實施整體開發與規定不符而不得免徵土地增值稅之理由，亦未記
        載救濟方法，顯與行政程序法第九十六條以書面為行政處分應記載事項之規
        定不合，是原處分違背法令。
      3.行政程序法第一百零二條明定：「行政機關作成限制或剝奪人民自由或權利
        之行政處分前，除已依第三十九條規定，通知處分相對人陳述意見，或決定
        舉行聽證者外，應給予該處分相對人陳述意見之機會。」被告否准原告適用
        免徵土地增值稅，係限制原告權利行使之處分，依上開規定應給予原告陳述
        意見之機會竟不給予，是被告原處分之作成，與行政處分應遵行之程序不合
        而有可議，應撤銷之。且不服否准免徵之處分，不需經過復查程序，即可直
        接提起訴願，故並無行政程序法第一百零三條規定之適用。
      4.按「行政行為，非有正當理由，不得為差別待遇」為行政程序法第六條所明
        定。此項規定本於「等則等之，不等則不等之」法理，無論在實體上或程序
        上，均不許行政機關有不當之差別待遇。被告為行政機關，應受此原則之拘
        束。本件原告所有系爭土地與訴外人林賜福案例，均屬公共設施保留地，台
        北縣稅捐稽徵處就林賜福所有公共設施保留地准免徵土地增值稅，惟被告就
        原告之公共設施保留地，竟否准免徵土地增值稅，二相比較，明顯有差別待
        遇，即違背法律上之平等原則。
      5.土地稅法第三十九條第一項規定固以公共設施用地被「徵收」為免徵土地增
        值稅之要件，但同法第二項只要符合(1)依都市計畫法指定之公共設施保留地
        。(2)尚未被徵收前之移轉，即得準用免徵之規定，並無明文以移轉後經依法
        徵收，始得適用免徵之規定。再參照同法第三項規定「依法得徵收之私有土
        地，土地所有權人自願按公告土地現值之價格售與需地機關者，準用第一項
        規定」所示，縱然土地位於後期發展區，而願以公告現值「售與」需地機關
        ，亦得免徵土地增值稅之規定所示，亦不以移轉後經依法「徵收」，始得適
        用免徵之規定。因此，被告及訴願決定機關以「必該筆公共設施保留地將來
        以徵收之方式取得者始能免徵」云云，與法律規定不合而違背法令。又土地
        稅法第三十九條之規定，並未區分「後期發展區」之公共設施保留地不得免
        徵土地增值稅，亦未明定公共設施保留地必須於將來以「徵收」方式始得免
        徵土地增值稅，因此，前開財政部八十六年十二月十六日台財稅第八六一九
        三○二九七號函釋謂「經劃為公共設施保留地而以市地重劃方式取得者，不
        適用徵收免稅之規定」，係增加土地稅法第三十九條所無之限制，顯與「租
        稅法律明文主義」原則不合，且與法律平等主義牴觸，依憲法第一百七十二
        條規定，難認有效。
      6.依都市計畫法第四十八條規定：「依本法指定之公共設施保留地供公用事業
        設施之用者，由各該事業機構依法予以徵收或購買；其餘由該管政府或鄉、
        鎮、縣轄市公所依左列方式取得之：(1)徵收。(2)區段徵收。(3)市地重劃。」
        觀之，土地稅法第三十九條第二項之公共設施保留地之移轉，依都市計畫法
        第四十八條之規定，有二種方式，即：由事業機構徵收或購買，或由該管政
        府為(1)徵收。(2)區段徵收。(3)市地重劃。據此而論，財政部所為八十六年十
        二月十六日台財稅字第八六一九三○二九七號函釋係就「以市地重劃實施整
        體開發」之後期發展區公共設施保留地所為之釋示，應不得準用於「被徵收
        之土地，免徵其土地增值稅」部分。而本件並未限定「以市地重劃實施整體
        開發」為條件，此有台中市都市計畫土地使用分區證明書可稽，自無適用上
        開財政部函釋之餘地，且縱然系爭土地位於後期發展區，但有可能由事業機
        關依法徵收或購買，是亦不當然會經過「重劃」程序，因此被告以後期發展
        區公共設施保留地「移轉後以市地重劃實施整體開發」為條件始能免徵土地
        增值稅之見解，顯屬違背法令。
      7.又土地稅法第三十九條第二項但書規定：「但經變更為非公共設施保留地後
        再移轉時，以該土地第一次免徵土地增值稅前之原規定地價或前次移轉現值
        為原地價，計算漲價總數額，課徵土地增值稅。」即免徵土地增值稅之公共
        設施保留地（不管是否為後期發展區之土地），嗣後變更為非公共設施保留
        地再行移轉時，按免稅前之原地價，計算漲價總數額，課徵土地增值稅。據
        此以觀，若謂位於後期發展區公共設施保留地，不准免徵土地增值稅，則土
        地稅法第三十九條第二項之規定，豈非成具文？若謂公共設施保留地免徵土
        地增值稅，但位於後期發展區之公共設施保留地應扣繳土地增值稅，無異允
        准行政機關得為「差別待遇」？則行政程序法第六條所稱「行政行為，非有
        正當理由，不得為差別待遇」之規定，又有何用？
    (二)被告答辯：
      1.本件原告所有坐落台中市○○區○○段二三七地號土地，經台灣台中地方法
        院八十七年八月三日八十六年度執十字第二二五二○號拍賣予簡茂蒞，被告
        所屬東山分處原核定應納土地增值稅計一、七四五、七一○元。原告於九十
        一年三月一日申請依土地稅法第三十九條第二項規定免徵土地增值稅並退還
        溢繳稅額，案經該分處以系爭土地，依台中市政府核發台中市都市計畫土地
        使用分區證明書（九十一中都速字第九一○○三七二三）載明該筆地號土地
        分為住宅區○道路用地及學校用地，但係位於後期發展區，併依台中市政府
        查復資料係以市地重劃方式實際整體開發，遂按土地稅法第三十九條第二項
        前段規定及財政部八十六十二月十六日台財稅第八六一九三○二九七號函釋
        「經劃為公共設施保留地而以市地重劃方式取得者，不適用徵收免稅之規定
        」否准原告之請求。
      2.按土地稅法有關土地增值稅章、節之法條，係按納稅義務人、租稅客體、計
        徵標準、稅率與稅額之計算、課徵程序、罰則等範圍訂定，其中租稅客體部
        分，除於二十八條前段明定土地移轉時其土地增值稅之租稅客體為「土地漲
        價總數額」外，分別於其他條項明定免徵、減徵及不課徵之規定，故土地增
        值稅法條間，無所謂特別規定，且互不衝突，合先敘明。再按土地稅法第三
        十九條第二項前段規定依都市計畫法指定之公共設施保留地，在其尚未被「
        徵收」前之移轉，準用同法第一項被徵收土地免徵土地增值稅之規定，故依
        文義解釋，必該筆公共設施保留地將以徵收之方式取得者始能免稅。依內政
        部八十七年六月三十日內營字第八七七二一七六號函釋：「查都市計畫法所
        稱之『公共設施保留地』，依都市計畫法第四十八條至第五十一條之立法意
        旨，係指依同法所定都市計畫擬定、變更程序及同法第四十二條規定劃設之
        公共設施用地中，留待將來各公用事業機構、各該管政府或鄉、鎮、縣轄市
        公所取得者而言。已取得或非留供各事業機構、各該管政府或鄉、鎮、縣轄
        市公所取得者，仍非屬公共設施保留地。」規定，系爭土地經都市計畫劃設
        為學校及道路用地部分，為都市計畫法指定之公共設施保留地，並無疑義，
        惟依內政部八十六年九月二十七日台內營字第八六○七三八四號函示及上揭
        都市計畫法第四十八條規定，系爭土地雖屬都市計畫法之公共設施保留地，
        惟依都市計畫書規定，應配合居住密度與容納人口，訂定土地使用分區管制
        要點，以市地重劃實施整體開發，故其範圍內之公共設施保留地，除情況特
        殊，經循都市計畫變更程序，增列徵收取得之規定外，原則上應以市地重劃
        方式取得。由上可知，系爭後期發展區之公共設施保留地，除非循都市計畫
        變更程序，增列徵收取得之規定，否則，勢必以市地重劃方式取得。而市地
        重劃係本「受益者付費原則」，由重劃區內土地所有人共同負擔重劃區內之
        公共設施用地及其建設費用，各土地所有人或以重劃區內未建築之土地折價
        抵付，或以現金繳納，此觀平均地權條例第六十條之規定自明，另市地重劃
        範圍內之公共設施保留地之土地所有權人，重劃後仍可受配其他土地，其情
        況與被徵收之公共設施保留地地主並不相同，自無準用前揭免稅規定之餘地
        。
      3.又土地稅法第三十九條第一項之立法理由為「符合公用徵收免課土地增值稅
        之原則，俾保障土地所有權人之權益，併促進公共建設之推展」。至於同條
        第四項對於經重劃之土地，於重劃後第一次移轉時，其土地增值稅減徵百分
        之四十，其立法理由則為「經重劃之土地，於重劃後第一次移轉時，政府進
        行重劃時間均相當長，故減徵土地增值稅，以保障土地所有權人之權益。」
        顯然法律已依不同情形而分別有免徵或減徵土地增值稅之規定。次按「行政
        主管機關就行政法規所為之釋示，係為闡明法規之原意，應自法規生效之日
        起有其適用。」司法院釋字第二八七號解釋甚明，是財政部八十六年十二月
        十六日台財稅第八六一九三○二九七號函，對土地稅法第三十九條第二項、
        第四項所作之解釋，符合立法意旨，並未逾越土地稅法之規定。而被告所屬
        東山分處以原告系爭經法院拍賣移轉之土地，並非已被徵收之土地，亦非將
        被徵收之土地，而係依都市計畫說明書所載將以市地重劃方式取得實施整體
        開發之公共設施保留地之土地，乃依土地稅法第三十九條第一項、第二項前
        段、第四項及財政部八十六年十二月十六日台財稅第八六一九三○二九七號
        函釋規定，否准其所請，並無不合。
    理  由
一、按「按徵收之土地，免徵其土地增值稅。依都市計畫法指定之公共設施保留地尚
    未被徵收前之移轉，準用前項規定，免徵土地增值稅。但經變更為非公共設施保
    留地後再移轉時，以該土地第一次免徵土地增值稅前之原規定地價或前次移轉現
    值為原地價，計算漲價總數額，課徵土地增值稅。依法得徵收之私有土地，土地
    所有權人自願按公告土地現值之價格售與需地機關者，準用第一項之規定。經重
    劃之土地，於重劃後第一次移轉時，其土地增值稅減徵百分之四十。」土地稅法
    第三十九條定有明文。又「土地經都市計畫劃設為學校及道路用地，並經發布實
    施在案之公共設施保留地，因位於後期發展區，依都市計畫書規定原則上應以市
    地重劃方式取得，於土地所有權移轉時，應無土地稅法第三十九條第二項免徵土
    地增值稅規定之適用。」亦經財政部八十六年十二月十六日臺財稅第八六一九三
    ○二九七號函釋在案。
二、本件原告所有坐落台中市○○區○○段二三七地號土地，經台灣台中地方法院於
    八十七年八月三日以八十六年度執十字第二二五二○號執行拍賣，被告所屬東山
    分處核定該筆土地應納土地增值稅計一、七四五、七一○元。嗣原告於九十一年
    三月一日申請依土地稅法三十九條第二項規定免徵土地增值稅並退還溢繳稅額，
    惟遭被告屬東山分處於九十一年四月八日以中市稅東分二字第○九一○○○二二
    九六號函否准，訴願決定亦予維持。原告不服，循序提起行政訴訟，為如事實欄
    所載之主張。經查：
    (一)依台中市政府核發之台中市都市計畫土地使用分區證明書所載，原告所有經法
      院執行拍賣之坐落台中市○○區○○段二三七號土地之使用分區○住○區○道
      路用地及學校用地，位於後期發展區。另依同府工務局會辦意見載明該地號道
      路用地及學校用地部分，屬公共設施保留地；並查註依都市計畫說明書所載，
      其取得方式為「以市地重劃方式實施整體開發」，此有各該都市計畫使用分區
      證明書及會辦單附原處分卷可憑。按依都市計畫法第四十八條規定公共設施之
      取得方式有徵收、區段徵收、市地重劃等，是重劃與徵收取得係並列而不相同
      ，前述土地稅法第三十九條亦已依不同情形而分別有免徵或減徵土地增值稅之
      規定。而公共設施保留地，在尚未被「徵收」前之移轉，既準用同法第一項「
      被徵收」土地免徵土地增值稅之規定，依此文義解釋，必該筆公共設施保留地
      將以徵收之方式取得者始能免稅。本件原告所有之前述土地既以市地重劃方式
      整體開發，而市地重劃係本「受益者付費原則」，由重劃區內土地所有人共同
      負擔重劃區內之公共設施用地及其建設費用，各土地所有人或以重劃區內未建
      築之土地折價抵付，或以現金繳納，此觀平均地權條例第六十條之規定自明。
      另市地重劃範圍內之公共設施保留地之土地所有權人，重劃後仍可受配其他土
      地，於重劃後之第一次移轉，亦可減徵百分之四十之土地增值稅。其情況與被
      徵收之公共設施保留地地主並不相同，自無準用前揭免稅規定之餘地。又公共
      設施保留地將來是否由政府以徵收方式取得，即應依移轉都市計畫書所載取得
      方式作為其免稅與否之依據；市地重劃之土地既非屬徵收土地免徵土地增值稅
      範圍，其重劃前之移轉，應無土地稅法第三十九條第二項免徵土地增值稅之適
      用，財政部八十六年十二月十六日台財稅第八六一九三○二九七號函釋僅係闡
      明法條原意，並非以行政命令賦人民以納稅義務，自無違反法律規定，亦無違
      租稅法律主義原則、平等原則。又財政部之前揭函釋，係闡明以市地重劃方式
      取得之公共設施保留地，不適用免徵土地增值稅之規定，該函釋所謂「因位於
      後期發展區」，係說明以市地重劃方式取得之原因，原告認位於後期發展區之
      公共設施保留地始不得免徵土地增值稅尚有誤解，是財政部前揭函釋亦無違「
      不得為差別待遇原則」，自得適用。
    (二)按行政處分以書面為之者，依行政程序法第九十六條第六款規定，固應記載不
      服行政處分之救濟方法、期間及其受理機關。惟依同法第九十八條三項規定，
      處分機關未告知救濟期間，致相對人或利害關係人遲誤者，亦僅生自處分書送
      達後一年內聲明不服時，視為於法定期間內所為之效果。況本件原告於收受原
      處分書後，亦已於一年內提起訴願，訴願機關亦予受理，自難謂原處分內容有
      何無效原因。
    (三)行政程序法第一百零二條固規定：行政機關作成限制或剝奪人民自由或權利之
      行政處分前，除已依第三十九條規定，通知處分相對人陳述意見，或決定舉行
      聽證者外，應給予相對人陳述意見之機會。但法規另有規定者，從其規定。而
      同法第一百零三條即規定行政機關得不給予受處分人陳述意見機會之情形，其
      中第五款已明定：行政處分所根據之事實，客觀上明白足以確認者。本件原告
      所有之前述土地，部分係屬依市地重劃方式取得之公共設施保留地，於客觀上
      已明白足以確認，僅生應如何適用法律之問題，是被告未予原告陳述意見之機
      會亦無違誤。
    (四)原告雖舉台北縣稅捐稽徵處准許林賜福所有依都市計畫法指定為公共設施保留
      地之土地免徵土地增值稅，而主張本件違反平等原則。惟該核准函僅載明「台
      端等經拍賣移轉坐落三峽鎮○○段二三二地號土地，申請土地稅法第三十九條
      第二項規定免徵土地增值稅乙案，核與規定相符，應予照辦」，尚難認與本件
      情形完全相同，原告自不得比附援用，而主張本件有違平等原則。
三、綜上所述，原處分否准原告退還溢繳土地增值稅之請求自無不合。訴願決定予以
    維持，亦無違誤。原告聲明求為撤銷，並請求准免徵前述土地之土地增值稅，均
    無理由，應予駁回。
四、原告於言詞辯論期日不到場、經核無民事訴訟法第三百八十六條所列各款情形，
    爰依被告聲請，由其一造辯論而為判決，併予敘明。
據上論結，本件原告之訴為無理由，爰依行政訴訟法第一百九十五條第一項後段、第
九十八條第三項前段、第二百十八條、民事訴訟法第二百八十五條第一項前段，判決
如主文。
中    華    民    國    九十二      年      六        月      三        日
                 臺 中 高 等 行 政 法 院   第 二 庭
                                審 判 長 法      官  胡  國  棟
                                         法      官  林  秋  華
                                         法      官  王  德  麟
右正本證明與原本無異。
如不服本判決，應於判決送達後二十日內向本院提出上訴書狀，其未表明上訴理由者
，應於提起上訴後二十日內向本院提出上訴理由書（須依對造人數附具繕本）；如於
本判決宣示或公告後送達前提起上訴者，應於判決送達後二十日內補提上訴理由書（
須附繕本）。未表明上訴理由者，逕以裁定駁回。
提起上訴應預繳送達用雙掛號郵票拾份（每份三十四元）。
中    華    民    國    九十二      年      六        月      三        日
                                         法院書記官  邱  吉  雄


司法院資訊處製作；財團法人民間司法改革基金會備份。
